臺灣新竹地方法院刑事裁定　　　　　　　　　　　　　　九十一年度聲判字第三號
　　聲　請　人
　　即告訴　人　乙○○
　　代　理　人　陳文正律師
　　被　　　告　丙○○
　　　　　　　　甲○○
右列聲請人因告訴被告等詐欺案件，不服臺灣高等法院檢察署檢察長駁回再議之處分
（九十一年度議字第四七二號），聲請交付審判，本院裁定如左：
    主  文
聲請駁回。
    理  由
一、按告訴人不服上級法院檢察署檢察長或檢察總長認再議為無理由而駁回之處分者
    ，得於接受處分書後十日內委任律師提出理由狀，向該管第一審法院聲請交付審
    判。法院認為交付審判之聲請不合法或無理由者，應駁回之。刑事訴訟法第二百
    五十八條之一、第二百五十八條之三第二項前段，分別定有明文。
二、本件聲請人即告訴人乙○○以被告丙○○、甲○○涉犯詐欺罪，訴由臺灣桃園地
    方法院檢察署檢察官呈請臺灣高等法院檢察署檢察長核轉臺灣新竹地方法院檢察
    署檢察官偵查後，該檢察署檢察官以九十年度偵字第二九三０號為不起訴處分後
    ，聲請人不服而聲請再議，經臺灣高等法院檢察署檢察長認再議為無理由，以九
    十一年度議字第四七二號處分書駁回再議之聲請。
三、聲請交付審判意旨略以：告訴人於民國九十年三月二十一日提出告訴狀告訴意旨
    之真意為描述告訴人索討款項之具體過程，並非明知被告事涉詐欺而仍不為告訴
    之意思，臺灣高等法院檢察署駁回意旨認為聲請人於八十九年四月間向被告丙○○表示欲提出詐欺告訴時，已知悉被告詐欺云云，應屬誤解告訴人於告訴狀內所
    表示告訴事實之原意，且參酌告訴人在告訴狀內第三項所述，被告再以同樣手法
    於八十九年四月四日同時簽發二紙票號分別為三三００六０、三三００六一，面
    額分別為新台幣（下同）一百七十萬元及二百萬元之本票二紙，即可證明告訴人
    於告訴狀內所陳告訴內容無非在表示告訴人於八十九年四月間整個索討債權之經
    過，以及被告如何再次卸責推諉之情節，究非表明告訴人明知被騙而仍不提出告
    訴之事實，況本件告訴事實牽涉到一連串共謀詐欺情節，可否單憑八十九年四月
    間之時點來認定告訴權起算之點，仍屬存有疑義，再被告丙○○等人於八十九年
    四月後仍有簽發本票擔保兌現支付之行為，難認不構成整個詐欺罪之連續行為，
    因此告訴權時效是否從八十九年四月間即起算，仍有待商榷。換言之，原處分及
    再議處分意旨以主觀推定之詞加以認定，明顯誤解告訴人所述告訴事實之原意，
    且忽視詐欺犯行之連續性，均難認適當，自有未洽，爰依法具狀聲請交付審判等
    語。
四、聲請人乙○○以被告丙○○與甲○○，共同基於意圖為自己不法之犯意聯絡，於
    八十七年九、十月間，向告訴人乙○○佯稱，經營工程需款項週轉，告訴人遂於
    八十七年九、十月份匯出二百五十萬予被告丙○○，被告丙○○交付票據予告訴
    人供作擔保，惟屆期於八十八年五月十五日、同年六月十七日退票，被告二人復
    於八十八年八、九月向告訴人稱另有工程款，在八十八年九月，告訴人再行交付
    七十萬元現金給被告丙○○，在八十九年一月又拿了被告甲○○所經營之翊潤工
    程股份有限公司、銘馥工程股份有限公司支票六張，金額共四百二十多萬元，支
    票全部拒絕往來，共借三百二十萬未還，至此始知受騙，因認被告丙○○、甲○○涉有刑法詐欺罪嫌云云，經臺灣新竹地方法院檢察署偵查結果以：
（一）被告丙○○部分：按於直系血親間，或五親等內血親，犯詐欺罪章之罪者，須
      告訴乃論，刑法第三百四十三條、第三百二十四條第二項定有明文。告訴人乙○○係被告丙○○之親堂哥，二人為同一祖父，此據告訴人與被告丙○○二人
      自承在卷。告訴人於偵查中供稱，其借款予被告陳文卿共二次，第一次在八十
      七年九、十月份間，借二百五十萬元，第二次在八十八年九月借七十萬元，第
      一次被告陳文卿拿他人的支票因屆期退票，在八十八年三月間，又開了陳文卿
      自己的支票二張換票，後來這二張票又於八十八年五月十五日、八十八年六月
      十七日退票，第二次的七十萬是因為被告陳文卿要求其母親，其始答應借款等
      語，又告訴人所提卷附遭退票支票數紙，大部分在八十九年四、五月間即遭退
      票，是以本件告訴人縱受詐騙，其時點應在八十七年九、十月間，至遲亦應在
      八十九年四、五、六月間即已知悉。告訴人遲至九十年三月間才具狀提出告訴
      ，已逾六個月之告訴期間，此有偵訊筆錄、卷附支票暨遭退票支票數幀及告訴
      狀可稽。是以被告陳文卿所涉詐欺犯行部分，依刑事訴訟法第二百五十二條第
      五款之規定，應為不起訴之處分。
（二）被告甲○○部分：告訴代理人陳文正律師於偵訊供稱，被告甲○○在開票前不
      曾向告訴人乙○○擔保借款或替被告丙○○擔保，是退票後被告甲○○表示曾
      借票給被告丙○○，但沒有能力償還款項等語，且告訴人於偵訊中亦供稱，被
      告甲○○在八十七年九、十月間，沒有出面向其借錢，當時只有被告丙○○一
      個人持他人票據向其借款，本件三百二十萬是丙○○獨自借的，最後一筆是八
      十九年三月底借的等語。按詐欺罪為即成犯，於實施犯罪時即已成立，被告甲○○開票所為，係在二筆借款後，才借票予被告丙○○使用，並未實際出面向
      告訴人洽談借款及言明如何返還借款事宜，堪認本件被告甲○○借票予被告丙○○時，主觀上並無為自己不法所有之意圖。核被告甲○○所為，尚與刑法詐
      欺罪之犯罪構成要件有間，此外，復查無其他積極證據，足資認定被告甲○○
      有何詐欺犯行，故應認其罪嫌不足，應依刑事訴訟法第二百五十二條第十款處
      分不起訴。
五、聲請人不服向臺灣高等法院檢察署提起再議，經該署以九十一年度議字第四七二
    號處分書駁回再議之聲請，其理由略為：
（一）被告丙○○部分：聲請人於告訴狀中指稱被告丙○○自八十七年間起陸續向其
      借款，所交付之支票均退票，被告丙○○並一度避不見面，經聲請人遍尋及表
      示將提出告訴後，始在八十九年四月間出面，聲請人遂向其請求損害賠償，否
      則逕以詐欺告訴等情，則顯然聲請人於八十九年四月間向被告丙○○表示欲提
      出詐欺告訴時，已知悉被告詐欺，迄九十年三月始提出告訴，顯已逾六個月之
      告訴期間，是聲請人再議所指，尚非可採。
（二）被告甲○○部分：被告甲○○僅單純借支票予被告丙○○，並無任何事證足以
      證明其與被告丙○○有共謀行詐，或向聲請人施以詐述之情事，聲請人之所以
      貸與鉅款係因其與被告丙○○之親戚及信賴關係，與被告甲○○並無何關係，
      是聲請人再議所指，尚非可採。
六、本院調閱臺灣新竹地方法院檢察署九十年度偵字第五０二二號卷，經查：
（一）被告丙○○部分：
  １、按於直系血親、配偶或同財共居親屬之間，或其他五親等內血親或三親等內姻
      親之間，犯刑法第三百三十九條第一項之詐欺取財罪者，須告訴乃論。刑法第
    三百四十三條及第三百二十四條規定甚明。次按告訴乃論之罪，其告訴應自得
      為告訴之人知悉犯人之時起，於六個月內為之。刑事訴訟法第二百三十七條第
      一項定有明文。經查告訴人乙○○係被告丙○○之親堂哥，二人之祖父均為陳
      再添，有法務部戶役政連結作業系統查詢結果及除戶戶籍謄本在卷可按，則應
      審究者為告訴人是否在告訴期間內對被告丙○○提出告訴。
  ２、告訴人於偵訊中供稱，本件告訴意旨係涉及其曾貸與被告丙○○二筆借款，金
      額共計為三百二十萬元，第一筆是八十七年九月、十月間借的，金額為二百五
      十萬元，第二筆是八十八年九月間借的，金額為七十萬元，被告丙○○於第一
      筆借款所交付支票據雖遭退票，然因被告丙○○央求告訴人之母親，才又借款
      給被告丙○○等情（見臺灣新竹地方法院檢察署九十年度偵字第二九三０號卷
      宗第十四頁背面、第十五頁背面），且為告訴人所不爭，再告訴人於臺灣桃園
      地方法院檢察署偵訊時所提出萬通商業銀行收執聯二紙（見臺灣桃園地方法院
      檢察署九十年度偵字第五０二二號卷宗第四十五頁）之記載，被告丙○○之帳
      戶曾於八十七年九月十七日、八十七年十月九日先後經匯入一百五十萬元及一
      百萬元，則應可認定告訴人曾分別於八十七年九月十七日、八十七年十月九日
      、八十八年九月間某日交付被告一百五十萬元、一百萬元及七十萬元，共計三
      百二十萬元之借款。
  ３、依告訴人所提告訴狀之記載，因被告丙○○向告訴人佯稱其所經營公司之工程
      案件均有鉅額利益，並簽發如附表一所示之二紙支票擔保，告訴人不疑有詐。
      始將借款陸續匯入被告丙○○之帳戶內，而告訴代理人於臺灣新竹地方法院檢
      察署檢察官偵訊時，則供稱八十七年九、十月間，被告丙○○向告訴人稱經營
      工程需款項週轉，大概要借二百五十萬元左右，告訴人在八十七年九、十月間
      匯出二百五十萬元至被告丙○○帳戶，被告丙○○有開票擔保，屆期退票，在
      八十八年八、九月間被告丙○○向告訴人稱另有工程款，被告遂於八十八年九
      月間再交付七十萬元現金給被告丙○○等情（見臺灣新竹地方法院檢察署九十
      年度偵字第二九三０號卷宗第八頁背面），則依告訴意旨，被告丙○○向告訴
      人表示有工程款項需週轉之次數為二次，第一次告訴人因此交付二百五十萬元
      ，第二次則交付七十萬元。
  ４、按詐欺罪為即成犯，其構成要件要素為行為人行使詐術，致使對方陷於錯誤，
      對方因而為財產處分，並遭受財產損害。依上所述，縱認為被告丙○○向告訴
      人二次表示需要工程款週轉及交付如附表一所示支票作為擔保係詐術之行使，
      告訴人亦僅分別交付被告丙○○二百五十萬元及七十萬元，是縱依告訴意旨，
      僅得認為被告有二次詐欺之行為，於行為完成時犯罪即已成立。且如附表一所
      示支票，均已於八十九年三月四日退票，告訴人於告訴狀內亦陳稱「於上開支
      票支票均遭拒絕往來‧‧‧被告丙○○一度避不見面，經告訴人遍尋表示將提
      出告訴後，始在八十九年四月間出面，告訴人遂向其請求清償否則逕以詐欺告
      訴，陳某於無路可退下，再施以同樣手法於八十九年四月四日簽發‧‧‧本票
      二紙（按：即為如附表二所示本票）交付告訴人，並擔保如期兌現支付無訛，
      惟屆期竟逃逸無蹤」等情，已足以證明告訴人至遲於八十九年四月間已知悉遭
      被告丙○○詐欺之事實，告訴人雖稱被告丙○○等人於八十九年四月後仍有簽
      發如附表二所示本票，以擔保兌現支付之行為，難認不構成整個詐欺罪之連續
      行為云云，然依告訴意旨狀所述，被告丙○○係因經告訴人追討債務始再行簽
      發如附表二所示之本票，然此僅得解釋為係被告丙○○後續處理債務之行為，
      且告訴人並未再另行交付財物，難認為另構成詐欺罪，自未影響告訴期間之起
      算，是以，告訴期間仍應自八十九年四月間起算。
  ５、本件告訴人遲至九十年三月二十一日始對被告丙○○提出告訴，有刑事告訴狀
      一件在卷可查，揆諸前揭說明，顯已逾六個月之告訴期間，告訴自有未合。
（二）被告甲○○部分：
  １、按犯罪事實應依證據認定之，無證據不得推定其犯罪事實，刑事訴訟法第一百
      五十四條定有明文。次按告訴人之告訴，係以使被告受刑事訴追為目的，是其
      陳述是否與事實相符，仍應調查其他證據以資審認；又認定不利於被告之事實
      ，須依積極證據，苟積極證據不足為不利於被告事實之認定時，即應為有利於
      被告之認定，更不必有何有利之證據，最高法院分別著有五十二年度台上字第
      一三○○號、三十年度上字第八一六號判例可資參照。次按刑法第三百三十九
      條詐欺取取財及詐欺得利益罪，須行為人主觀上有為自己或第三人不法所有之
      意圖或為自己不法利益之意圖，而客觀上亦有施用詐術，始能成罪，因此苟無
      積極證據足資證明行為人確有不法所有意圖或圖自己不法利益，並施用詐術，
      自不能認為成立詐欺罪。
  ２、經查，被告甲○○對於曾出借如附表三所示支票予被告丙○○使用一節，並不
      爭執，然被告丙○○於偵訊時供稱，係單純向甲○○借票週轉，並未告知甲○○作何用途等情（見臺灣新竹地方法院檢察署九十年度偵字第二九三０號卷宗
      第九頁），告訴人則陳稱，本件三百二十萬元是被告丙○○一個人借的，甲○○未曾向其借錢等語（見同上卷宗第十五頁），告訴代理人亦表示，被告甲○○在開票前未曾向告訴人借款或替丙○○擔保，直至退票後甲○○有說借票給
      丙○○，但沒有能力償還等語（見同上卷宗第九頁背面），核與被告甲○○所
      辯僅係單純借票給丙○○使用，未與告訴人接洽等語相符，是被告甲○○上開
      辯詞應屬真實，堪以採信。
  ３、告訴代理人復陳稱，被告丙○○係於八十九年一月間持被告甲○○所經營翊潤
      工程股份有限公司、銘馥實業有限公司之支票給告訴人等語（見同上卷宗第八
      頁背面），足以證明被告甲○○借票之時間顯然在被告丙○○取得三百二十萬
      元之借款後。
  ４、由被告甲○○借票予被告丙○○之時間，以及其並不知被告丙○○借票用途之
      情事，堪認被告甲○○於借票給被告丙○○時，主觀上並不具有不法所有之意
      圖甚明，亦未與被告丙○○有何犯意之聯絡，且難認為被告甲○○有何向告訴
      人施以詐述之情事，自屬不能證明其犯罪。
七、綜合上情，本院認原處分書以告訴人於八十九年四月間向被告丙○○表示欲提出
    詐欺告訴時，已知悉被告詐欺，迄至九十年三月始提出告訴，顯已逾六個月之告
    訴期間，告訴並不合法，及被告甲○○並無告訴人所指之詐欺犯行，而駁回告訴
    人對臺灣新竹地方法院檢察署檢察官不起訴處分之再議聲請，於法洵無不合，處
    分書所載理由並未違背經驗法則、論理法則或其他證據法則，聲請人聲請交付審
    判，為無理由，應予駁回。
八、依刑事訴訟法第二百五十八條之三第二項前段，裁定如主文。
中      華      民      國    九十一    年      十      月    二十八    日
                                臺灣新竹地方法院刑事第二庭
                                    審判長法  官  王 銘 勇
                                          法  官  王 紋 瑩
                                          法  官  雷 雅 雯
右正本證明與原本無異。
不得抗告。
                                          書記官  汪 淑 菁
中      華      民      國    九十一    年      十      月    二十八    日
附表一
┌──┬─────────┬─────────┬──────┬───────┬───────┐
│編號│票              號│發      票      日│面        額│發    票    人│退    票    日│
├──┼─────────┼─────────┼──────┼───────┼───────┤
│一  │ＳＲ0000000│八十八年六月十七日│一百一十六萬│丙○○、鄭明揚│八十九年三月四│
│    │                  │                  │六千五百元  │、泓鉞工程有限│日            │
│    │                  │                  │            │公司          │              │
├──┼─────────┼─────────┼──────┼───────┼───────┤
│二  │ＳＲ0000000│八十八年五月十五日│一百七十四萬│丙○○、鄭明揚│八十九年三月四│
│    │                  │                  │元          │、泓鉞工程有限│日            │
│    │                  │                  │            │公司          │              │
└──┴─────────┴─────────┴──────┴───────┴───────┘
附表二
┌──┬─────────┬─────────┬──────┬───────┬───────┐
│編號│票              號│發      票      日│面        額│發    票    人│到    期    日│
├──┼─────────┼─────────┼──────┼───────┼───────┤
│一  │３３００６０      │八十九年四月四日  │一百七十萬元│丙○○        │八十九年五月三│
│    │                  │                  │            │              │十日          │
├──┼─────────┼─────────┼──────┼───────┼───────┤
│二  │３３００６１      │八十九年四月四日  │二百萬元    │丙○○        │八十九年七月二│
│    │                  │                  │            │              │十五日        │
└──┴─────────┴─────────┴──────┴───────┴───────┘
附表三
┌──┬─────────┬─────────┬──────┬───────┬───────┐
│編號│票              號│發      票      日│面        額│發    票    人│退    票    日│
├──┼─────────┼─────────┼──────┼───────┼───────┤
│一  │ＳＲ0000000│八十九年四月十五日│二十九萬三千│翊潤工程股份有│八十九年四月十│
│    │                  │                  │元          │限公司        │五日          │
│    │                  │                  │            │              │              │
├──┼─────────┼─────────┼──────┼───────┼───────┤
│二  │ＳＲ0000000│八十九年四月二十日│四十萬元    │翊潤工程股份有│八十九年四月二│
│    │                  │                  │            │限公司        │十日          │
│    │                  │                  │            │              │              │
├──┼─────────┼─────────┼──────┼───────┼───────┤
│三  │ＳＲ0000000│八十九年四月三十日│五十三萬元  │翊潤工程股份有│八十九年十一月│
│    │                  │                  │            │限公司        │十七日        │
│    │                  │                  │            │              │              │
├──┼─────────┼─────────┼──────┼───────┼───────┤
│四  │ＤＺ0000000│八十九年五月十五日│一百三十五萬│銘馥實業有限公│八十九年五月十│
│    │                  │                  │元          │司            │五日          │
│    │                  │                  │            │              │              │
├──┼─────────┼─────────┼──────┼───────┼───────┤
│五  │ＤＺ0000000│八十九年五月二十五│八十四萬五千│銘馥實業有限公│八十九年五月二│
│    │                  │日                │元          │司            │十五日        │
│    │                  │                  │            │              │              │
├──┼─────────┼─────────┼──────┼───────┼───────┤
│六  │ＤＺ0000000│八十九年五月三十一│八十四萬五千│銘馥實業有限公│八十九年五月三│
│    │                  │日                │元          │司            │十一日        │
│    │                  │                  │            │              │              │
└──┴─────────┴─────────┴──────┴───────┴───────┘
